【裁判字號】    97,交聲,34
【裁判日期】    980211
【裁判案由】    聲明異議
【裁判全文】
臺灣臺南地方法院交通事件裁定          97年度交聲字第34號
原處分機關    交通部公路總局嘉義區監理所臺南監理站
受處分人
即異議人      甲○○
上列受處分人因違反道路交通管理處罰條例案件，對於交通部公
路總局嘉義區監理所臺南監理站97年1月10日所為之裁決處分（
處分案號：嘉監南字第裁74-S00000000號），聲明異議，本院裁
定如下：
    主  文
原處分關於罰鍰新臺幣柒仟元部分撤銷。
前項撤銷部分，甲○○不罰。
其餘異議駁回。
    理  由
一、原處分意旨略以：受處分人即異議人甲○○（下稱異議人）
    駕駛車牌號碼HG-7303號自小客車，於民國96年10月29日19
    時30分許，在臺南市○○路與公學路口，轉彎車不讓直行車
    先行，致與被害人許毓婷所騎乘之車牌號碼UZO-156號輕型
    機車發生擦撞，許毓婷因而受有右膝部、左足踝部挫破傷、
    臀部挫傷等傷害，異議人未對許毓婷採取必要救護措施及依
    規定處置，並通知警察機關處理而逃逸，且任意移動肇事汽
    車及現場痕跡證據，經臺南市警察局第三分局警員掣單舉發
    ，嗣經移送機關即交通部公路總局嘉義區監理所臺南監理站
    依道路交通管理處罰條例第48條第1項第6款裁處異議人罰鍰
    新臺幣（下同）1200元，並依同條例第62條第3項、第4項前
    段、第67條第3項等規定，裁處異議人罰鍰7000元，吊銷駕
    駛執照，一年內禁考。
二、異議意旨略以：異議人雖於前揭時、地駕駛上開自小客車，
    惟係許毓婷所騎乘之車牌號碼UZO-156號輕型機車，自行撞
    及異議人車輛，異議人兩度與其理論，決無逃逸之故意，且
    迄今亦未收到舉發通知單，故對此提出異議，請求撤銷原處
    分等語。
三、按汽車駕駛人轉彎時，轉彎車不讓直行車先行，處600元以
    上1800元以下罰鍰；汽車駕駛人駕駛汽車肇事致人受傷或死
    亡者，應即採取救護措施及依規定處置，並通知警察機關處
    理，不得任意移動肇事汽車及現場痕跡證據，違反者處3000
    元以上9000元以下罰鍰；前項駕駛人肇事致人受傷而逃逸者
    ，吊銷其駕駛執照，一年內不得考領駕駛執照，道路交通管
    理處罰條例處罰條例第48條第1項第6款、第62條第3項、第
    4項前段、第67條第3項分別定有明文。又按發生道路交通事
    故，駕駛人或肇事人應先為下列處置：一、事故地點在車道
    或路肩者，應在適當距離處豎立車輛故障標誌或其他明顯警
    告設施，事故現場排除後應即撤除。二、有受傷者，應迅予
    救護，並儘速通知消防機關。三、發生火災者，應迅予撲救
    ，防止災情擴大，並儘速通知消防機關。四、不得任意移動
    肇事車輛及現場痕跡證據。但無人傷亡且車輛尚能行駛，或
    有人受傷且當事人均同意移置車輛時，應先標繪車輛位置及
    現場痕跡證據後，將車輛移置不妨礙交通之處所。五、通知
    警察機關。但無人受傷或死亡且當事人當場自行和解者，不
    在此限。道路交通事故處理辦法第三條定有明文。是汽車駕
    駛人，駕駛汽車肇事致人受傷或死亡者，即負有(1)應即採取
    救護措施及依規定處置。(2)通知警察機關處理。(3)不得任意
    移動肇事汽車及現場痕跡證據之義務，如該汽車駕駛人有違
    背上述任一義務者，即可處3000元以上9000元以下罰鍰。
四、經查：
（一）按處理違反道路交通管理事件，有關文書送達之程式，依
      行政程序法之規定；送達，於應受送達人之住居所、事務
      所或營業所為之；於應送達處所不獲會晤應受送達人時，
      得將文書付與有辨別事理能力之同居人、受僱人或應送達
      處所之接收郵件人員。應受送達人或其同居人、受僱人、
      接收郵件人員無正當理由拒絕收領文書時，得將文書留置
      於應送達處所，以為送達；又送達不能依前二條規定為之
      者，得將文書寄存送達地之地方自治或警察機關，並作送
      達通知書兩份，一份黏貼於應受送達人住居所、事務所、
      營業所或其就業處所門首，另一份交由郵政機關為送達者
      ，得將文書寄存於送達地之郵政機關。寄存機關自收受寄
      存文書之日起，應保存3 個月；違反道路交通管理事件統
      一裁罰基準及處理細則第5條、行政程序法第72條第1項前
      段、第73條第1項、第3項及第74條分別定有明文。經查：
      本件舉發通知單，已依規定依異議人之臺南市○○街632
      巷81號之5住所地掛號郵寄無誤，因無人領受而依行政程
      序法第74條第2項規定為寄存送達，並於96年11月21日寄
      存於臺南市安南郵局，此有舉發機關送達證書 (見本院卷
      第14頁)在卷足稽。顯見舉發機關就舉發通知單之送達程
      序，尚無違法或不當之處，異議人主張未收舉發單，送達
      程序不合法云云，洵不足採。
（二）異議人於96年10月29日19時30分許，在臺南市○○路與公
      學路口，轉彎車不讓直行車先行，遂與被害人許毓婷所騎
      乘之車牌號碼UZO-156號輕型機車發生擦撞，致許毓婷受
      有右膝部、左足踝部挫破傷、臀部挫傷等傷害後，未對許
      毓婷採取必要救護措施及依規定處置，並通知警察機關處
      理而逃逸等情，已據異議人於其被訴公共危險罪一案（本
      院97年度交簡上字第117），當庭承認，有審判筆錄可徵
      （見上開卷宗第40頁），復有臺南市警察局第三分局道路
      交通事故現場圖1紙、道路交通事故調查報告表(一)、(二)一
      份、道路交通事故現場蒐證照片25幀及十二佃診所所出具
      被害人許毓婷之診斷證明書1紙附於該案警卷可稽，堪認
      屬實，異議人辯稱其未有轉彎車不讓直行車先行之情事；
      及其無逃逸故意云云，均不足採。異議人轉彎車不讓直行
      車先行之行為既可認定，則原處分機關據此引用前開處罰
      條例第48條第1項第6款及第63條之規定，並參酌違反道路
      交通管理事件統一裁罰基準表之相關內容，裁處異議人罰
      鍰1200元，並記違規點數1點，於法並無不當。
（三）惟按94年2月5日公布，95年2月5日施行之行政罰法第1條
      規定「違反行政法上義務而受罰鍰、沒入或其他種類行政
      罰之處罰時，適用本法。但其他法律有特別規定者，從其
      規定」，足認行政罰法係屬行政罰之基本法，而道路交通
      管理處罰條例本質上係屬行政罰，此由該條例中就交通違
      規行為所定法律效果包括罰鍰、吊銷證照裁罰等行政罰觀
      之甚明（參照行政罰法第1條、第2條將罰鍰、吊銷證照處
      分均定為行政罰），是違反道路交通管理處罰條例之裁罰
      事件，自有行政罰法之適用。又按行政罰法第26條規定：
      「一行為同時觸犯刑事法律及違反行政法上義務規定者，
      依刑事法律處罰之。但其行為應處以其他種類行政罰或得
      沒入之物而未經法院宣告沒收者，亦得裁處之。前項行為
      如經不起訴處分或為無罪、免訴、不受理、不付審理之裁
      判確定者，得依違反行政法上義務規定裁處之。」，此即
      所謂一事不二罰之原則。究其立法目的，係因一行為同時
      觸犯刑事法律及違反行政法上義務規定時，由於刑罰與行
      政罰同屬對不法行為之制裁，而刑罰之懲罰作用較強，故
      依刑事法律處罰，即足資警惕時，實無一事二罰再處行政
      罰之必要，且刑事法律處罰，由法院依法定程序為之，較
      符正當法律秩序，應予優先適用，職此，因同時觸犯刑事
      法律及違反行政法上義務規定之行為，行政機關得否科以
      與刑罰相類之行政罰處罰，端視該行為之刑事訴追或審判
      程序終局結果而定，在刑事訴追、審判程序尚未終局確定
      前，行政機關自不得逕予裁罰，至於沒入或其他種類行政
      罰，因兼具維護公共秩序之作用，為達行政目的，行政機
      關仍得併予裁處，又此所稱「其他種類行政罰」，係指違
      反行政法上之義務應受「裁罰性」之「不利處分」而言，
      依行政罰法第2條規定，應包括剝奪或消滅資格、權利之
      吊銷證照處分在內。本件異議人肇事致人傷而逃逸之行為
      ，業經本院於97年10月13日以97年度交簡上字第117號刑
      事判決判處有期徒刑6月，緩刑2年確定等情，已據本院調
      閱上開卷宗核閱屬實，異議人既因同一肇事逃逸行為同時
      觸犯刑事法律及違反行政法上義務，然刑事部分經本院審
      理判決確定，基於「一事不二罰」之行政罰原則，自不得
      依行政規定再予裁罰，從而，本件原處分機關逕以異議人
      有「汽車駕駛人駕駛汽車肇事致人受傷而逃逸」之違規事
      實，對其裁處罰鍰7,000元部分，即有可議，應由本院予
      以撤銷。至原處分裁處吊銷駕駛執照，1年內禁考領駕駛
      執照違規記點部分，乃裁罰性之不利處分，為達遏止肇事
      逃逸之不法行為，維護道路交通用路權人之生命、身體之
      安全法益，依行政罰法第26條第1項但書之規定，仍得裁
      處之。從而，異議人此部分之異議為無理由，應予駁回。
據上論斷，應依道路交通管理處罰條例第87條第2項、道路交通
案件處理辦法第19條、第20條本文裁定如主文。
中    華    民    國    98    年    2    月    11     日
                  交通法庭   法  官  廖建彥
以上正本證明與原本無異。
如不服本裁定應於送達後5日內向本院提出抗告狀（應附繕本）
。
                             書記官  吳揆滿
中    華    民    國    98    年    2    月    11     日


司法院資訊處製作；財團法人民間司法改革基金會備份。
